【裁判字號】    99,交聲更,15
【裁判日期】    991209
【裁判案由】    聲明異議
【裁判全文】
臺灣屏東地方法院交通事件裁定        99年度交聲更字第15號
原處分機關  交通部公路總局高雄區監理所屏東監理站
法定代理人  高金木
異  議  人  詹明憲
即受處分人
上列異議人因違反道路交通管理處罰條例案件，對於交通部公路
總局高雄區監理所屏東監理站民國99年6 月3 日所為之裁決（原
處分案號：屏監違字第裁82-V00000000號）聲明異議，原處分機
關不服本院於99年6 月30日所為99年度交聲字第208 號裁定，提
起抗告，經臺灣高等法院高雄分院以99年度交抗字第353 號裁定
撤銷發回，本院更為裁定如下：
    主  文
原處分撤銷。
詹明憲汽車駕駛人，駕駛汽車經測試檢定酒精濃度超過規定標準
，處罰鍰新臺幣萬肆仟伍佰元，並應吊扣小型車普通駕駛執照
拾貳個月及參加道路交通安全講習。
    理  由
一、原處分意旨略以：異議人即受處分人詹明憲前於民國99年6
    月2 日3 時15分許，駕駛車牌號碼7689-FC 號自用一般小客
    車，行經屏東縣萬丹鄉○○路時，為警對其測得呼氣中所含
    呼氣酒精濃度為每公升0.48毫克，超過標準之違規，並掣單
    舉發，爰依道路交通管理處罰條例第35條第1 項第1 款及第
    24條第1 項第2 款規定，裁處吊扣駕駛執照12個月，並施以
    道安講習（有關罰鍰新臺幣34,500元部分已繳納）。
二、異議意旨詳如附件所載。
三、按「汽車駕駛人有下列情形之一者，不得駕車：．．二、飲
    用酒類或其他類似物後其吐氣所含酒精濃度超過每公升○‧
    二五毫克或血液中酒精濃度超過百分之○‧○五以上。」、
    「汽車駕駛人，有下列情形之一者，應接受道路交通安全講
    習：．．二、有第三十五條第一項規定之情形。」、「汽車
    駕駛人，駕駛汽車經測試檢定有下列情形之一者，處新臺幣
    一萬五千元以上六萬元以下罰鍰，並當場移置保管該汽車及
    吊扣其駕駛執照一年；．．：一、酒精濃度超過規定標準。
    」，此道路交通安全規則第114 條第2 款、道路交通管理處
    罰條例第24條第1 項第2 款、第35條第1 項第1 款分別定有
    明文。
四、經查：
  (一)異議人詹明憲於99年6 月2 日3 時15分許，駕駛車牌號碼76
    89-FC 號自用一般小客車，行經屏東縣萬丹鄉○○路時，為
    警對其測得呼氣中所含呼氣酒精濃度為每公升0.48毫克，超
    過標準之違規等情，為異議人所不爭執，且有舉發違反道路
    交通管理事件通知單在卷可憑，應可信為真實。
  (二)按道路交通管理處罰條例第35條第1 項僅規定「吊扣其駕駛
    執照一年」，並未明定其駕駛執照之種類，則有關吊扣、吊
    銷駕駛執照處分效力與執行方式之法令依據，當係依據道路
    交通管理處罰條例第68條規定，而該條業於94年12月14日修
    正公布，並自95年3 月1 日施行。修正前之道路交通管理處
    罰條例第68條原規定：「汽車駕駛人，因違反本條例及道路
    交通安全規則之規定，受吊扣或吊銷駕駛執照處分時，吊扣
    或吊銷其持有各級車類之駕駛執照」，其立法意旨在於違規
    行為對道路交通秩序之維持及道路交通安全已生較大之影響
    ，故規定吊扣或吊銷其持有各級車類之駕駛執照，以限制其
    繼續駕車行駛道路之權利，其係屬駕駛行為之限制，並不因
    所持駕駛執照種類不同而有所差異。惟因考量原條文將違法
    或違規駕駛人所持有各級車類之駕駛執照一併吊銷或吊扣，
    失之過酷，對於人民工作與生活影響過鉅，有違比例原則，
    經與交通部協商後，乃將其中「受吊扣處分者，吊扣其持有
    各級車類之駕駛執照」部分之規定刪除，則修正後道路交通
    管理處罰條例第68條之規定，既已刪除「吊扣」等字，而僅
    餘「吊銷」等字，依「明示其一，排除其他」之法理，該條
    應係明示排除「吊扣駕駛執照處分時，吊扣其持有各級車類
    之駕駛執照」之規定，而僅餘「吊銷駕駛執照處分時，始吊
    銷其持有各級車類之駕駛執照」之規定，而限縮修正前條文
    之適用範圍。循此以觀，駕駛人違反道路交通管理處罰條例
    第35條第1 項第1 款之規定而受吊扣駕駛執照處分時，依修
    正後同法第68條規定並參照其修正意旨，應僅得吊扣違規或
    違法當時駕駛車類之駕駛執照，否則將造成同一違規或違法
    行為，因受處分人持有駕駛執照種類之不同，而異其處分之
    結果。況酒醉駕車行為係製造法所不容許之風險，以風險製
    造之立場觀之，並不因駕駛車輛種類之不同，而有所差別，
    但從風險實現之觀點而言，酒醉駕駛車類之不同，其對於交
    通安全衍生之實害結果也有所差異，如駕駛人駕駛低一級之
    車類違反本條例之規定時，不論其所造成之實害結果，而一
    律吊扣駕駛人所持有之各類駕照，亦有違相同事件相同處理
    ，不同事件不同處理之平等原則（臺灣高等法院暨所屬法院
    97年法律座談會刑事類提案第40號討論暨審查意見參照）。
    準此，參諸上開道路交通管理處罰條例第68條之修正過程與
    修正理由，行為人有道路交通管理處罰條例第35條第1 項第
    1 款所規定之違規行為，須吊扣駕駛執照時，應僅能吊扣行
    為人違法或違規當時駕駛車輛所憑之駕駛執照，不得再吊扣
    行為人所持有、與駕駛違規車輛無關之其他各級車類駕駛執
    照至明。
  (三)至於道路交通管理處罰條例第68條固經總統於99年5 月5 日
    以華總一義字第09900107731 號令修正公布，該條並增訂第
    2 項「領有汽車駕駛執照之汽車駕駛人，除駕駛聯結車、大
    客車、大貨車外之非其駕駛執照種類之車輛，違反本條例及
    道路交通安全規則之規定，應受吊扣駕駛執照情形時，無因
    而肇事致人受傷或重傷者，記違規點數5 點。但1 年內違規
    點數共達6 點以上或再次應受吊扣駕駛執照情形者，併依原
    違反本條例應受吊扣駕駛執照處分規定，吊扣其駕駛執照。
    」，依該條例第93條規定，上開修正條文的施行日期乃授權
    行政院以命令定之，而行政院係於同年8 月31日始發布自同
    年9 月1 日施行，且依行政罰法第5 條規定「行為後法律或
    自治條例有變更者，適用行政機關最初裁處時之法律或自治
    條例。但裁處前之法律或自治條例有利於受處罰者，適用最
    有利於受處罰者之規定。」本件原處分機關最初裁處時係99
    年6 月3 日，依上開說明，本案並無99年9 月1 日修正施行
    之道路交通管理處罰條例第68條規定之適用，附此敘明。
  (四)本件異議人並無小型車普通駕駛執照而有大貨車普通駕駛執
    照乙節，有證號查詢汽車駕駛人資料1 紙在卷可參，而其確
    有上開汽車駕駛人酒精濃度超過規定標準之交通違規情事，
    業如前述，則異議人依法應受之處分，乃限制其駕駛普通小
    型車之權利，即吊扣其小型車普通駕駛執照，尚不能因異議
    人僅持有大貨車普通駕駛執照，即認此部分免罰。從而，原
    處分機關以異議人無小型車普通駕駛執照可供吊扣，而逕行
    吊扣其大貨車普通駕駛執照，顯已逾越道路交通管理處罰條
    例第68條（指裁處時之規定）之規範意涵及範圍，即難認為
    合法，尚應由本院改諭知吊扣異議人小型車普通駕駛執照。
    至道路交通主管機關對於汽車駕駛執照之管理，因採取一照
    原則，未發給駕駛人較低等級之駕駛執照，惟此乃屬駕駛執
    照管理所衍生之執行問題，道路交通主管機關仍可利用電腦
    資料處理或在異議人大貨車普通駕駛執照以註記或其他本於
    職權妥適方式為吊扣異議人小型車普通駕駛執照（臺灣高等
    法院暨所屬法院98年法律座談會刑事類提案第20號討論暨審
    查意見參照），併予指明。
五、又道路交通管理處罰條例第87條第1 項規定：「受處分人不
    服第8 條主管機關所為之處罰，得於接到裁決書之翌日起20
    日內，向管轄地方法院聲明異議。」此條文中所謂之「處罰
    」，應指包括對受處分人裁處之違規事實是否正當，及裁罰
    所引用之法條是否適當而言，蓋此二者有不可分離之關係，
    即聲明異議應以交通違規行為為標的，非以處罰項目為範圍
    。是異議人酒後駕車只有一個交通違規行為，雖異議人僅就
    處罰項目中之吊扣駕駛執照部分提起異議，其餘關於罰鍰及
    應參加道路交通安全講習部分（異議人業於99年6 月3 日繳
    納罰鍰），異議人並未聲明異議，然其餘處罰項目與其交通
    違規行為是否存在既無從分離，本院自應併予審理，從而，
    應由本院將本件原處分全部予以撤銷，另行諭知如主文第2
    項所示，以資適法。
六、綜上所述，異議人確有在上開時、地，因酒後駕駛上開自用
    小客車，經測試呼氣中酒精濃度超過規定標準之違規行為，
    原處分機關裁處異議人參加道路交通安全講習及罰鍰，固非
    無見，然裁決吊扣駕駛執照12個月部分，即有未洽，有如上
    述，異議人聲明異議之原因固係「請求僅吊扣大貨車駕駛執
    照，保留自小客車駕駛執照」，與前揭說明有違，異議並無
    理由，然原處分既有上開瑕疵，仍應由本院將原處分全部撤
    銷，自為裁罰如主文第二項所示。
七、應依道路交通管理處罰條例第87條第2 項，道路交通事件處
    理辦法第19條前段，裁定如主文。
中    華    民    國    99    年    12    月    9     日
                    交通法庭    法  官  簡光昌
以上正本證明與原本無異。
如不服本裁定應於收受送達後五日內向本院提出抗告書狀敘述抗
告之理由抗告於台灣高等法院高雄分院。
中    華    民    國    99    年    12    月    9     日
                                書記官  林祥玉

司法院資訊處製作；財團法人民間司法改革基金會備份。
